【裁判字號】    98,交抗,186
【裁判日期】    980420
【裁判案由】    聲明異議
【裁判全文】
臺灣高等法院高雄分院刑事裁定         98年度交抗字第186號
抗 告 人即
原處分機關  交通部公路總局高雄區監理所
代  表  人  甲○○
聲明異議人
即受處分人  乙○○
上列抗告人因違反道路交通管理處罰條例聲明異議案件，不服臺
灣高雄地方法院中華民國98年3 月18日裁定（98年度交聲字第57
1 號），提起抗告，本院裁定如下：
    主  文
抗告駁回。
    理  由
一、抗告意旨略以：(一)異議人即受處分人鄭育男（下稱異議人）
    違規時所駕駛ZG-9907 號自小客車之資格憑證為普通大貨車
    執照，並非普通小型車駕駛執照，亦非無照駕駛，嗣原處分
    機關依道路交通處罰條例第35條第1 項規定暨交通部97年1
    月24日交路字第0970015997號函釋，裁處罰鍰新台幣（下同
    ）19,500元，吊扣普通大貨車駕駛執照12個月處分，於法並
    無不合。(二)另如違規駕駛人僅領有小型車駕駛執照，卻有駕
    駛大型車之酒駕行為，依道路交通管理處罰條例第67條第6
    項規定，亦應限制當事人於一定期間內不得考領大型車駕駛
    執照，道路交通管理處罰條例既未規定不得執行吊扣駕駛汽
    車時之駕駛資格處分，相關違規事項實不得因受處分人駕駛
    車種之不同而有不一致之處罰。(三)綜上，本件原裁定就「原
    處分關於吊扣駕駛執照12個月部分撤銷」，未審酌汽車駕駛
    人執照考驗、換發、證照效期與登記等事項之管理機制，謹
    請依法撤銷原裁定等語。
二、聲明異議意旨略以：原處分機關吊扣異議人普通大貨車駕駛
    執照12個月，惟異議人平時以水電修護維生，行動範圍遼闊
    ，如遭吊扣駕照，生計將無以維繫，爰請求將原處分關於吊
    扣駕駛執照12個月部分之處分撤銷等語。
三、按汽車駕駛人，駕駛汽車經測試檢定有酒精濃度超過規定標
    準之情形者，處15,000元以上60,000元以下罰鍰，並當場移
    置保管其車輛及吊扣其駕駛執照1 年，道路交通管理處罰條
    例第35條第1 項第1 款定有明文。而所謂酒精濃度超過規定
    之標準者，依道路交通安全規則第114 條第2 款之規定，係
    指汽車駕駛人飲用酒類或其他類似物後其吐氣所含酒精濃度
    超過每公升0.25毫克或血液中酒精濃度超過0.05% 以上者。
    次按，汽車駕駛人，因違反本條例及道路交通安全規則之規
    定，受吊銷駕駛執照處分時，吊銷其持有各級車類之駕駛執
    照，道路交通管理處罰條例第68條定有明文。此規定係於94
    年12月14日修正公布，並於95年3 月1 日施行，而修正前之
    道路交通管理處罰條例第68條則係規定「汽車駕駛人，因違
    反本條例及道路交通安全規則之規定，受吊扣或吊銷駕駛執
    照處分時，吊扣或吊銷其持有各級車類之駕駛執照」，觀其
    修法意旨，係以「原條文將違規駕駛人所持有之各級車類駕
    駛執照一併吊扣或吊銷，失之過酷，影響人民工作及生活甚
    鉅」為由，而刪除吊扣駕駛人駕駛執照時，應吊扣駕駛人持
    有各級車類駕駛執照之規定，是依現行道路交通管理處罰條
    例，已無得吊扣駕駛人所持有他級駕駛執照之依據存在，從
    而，於為吊扣駕駛人駕駛執照之處分時，自僅得吊扣駕駛人
    違規時所駕駛該級車類之駕駛執照，以限制其繼續駕駛該級
    車類行駛道路之權利，若駕駛人並無該級車類之駕駛執照，
    即無從執行吊扣駕駛執照之處分，而僅係應否依道路交通管
    理處罰條例第22條第1 項規定處罰駕駛人之問題。
四、經查：
  (一)本件異議人於97年2 月22日下午9 時39分許，酒後駕駛車號
    ZG-9907 號自小客車行駛於高雄縣阿蓮鄉大崗山加油站前時
    ，經警測得其呼氣酒精濃度檢測值為每公升0.35毫克，已逾
    標準值每公升0.25毫克，即由高雄縣政府警察局交通隊員警
    開單舉發；嗣異議人於98年2 月24日經原處分機關依本條例
    第35條第1 項第1 款，以高監自裁字第裁80-NO0000000號裁
    決書裁處吊扣大貨車駕駛執照12個月（罰鍰新臺幣19,500元
    部分，業已繳納，並無不服）等情，均為異議人所自承屬實
    （見原審卷第21頁），且有高雄縣政府警察局98年2 月22日
    高市警交字第NO0000000 號舉發違反道路交通管理事件通知
    單、交通部公路總局高雄區監理所98年2 月24日高監自裁字
    第裁80-NO0000000號裁決書在卷可稽（見原審卷第7 頁、14
    頁）。因異議人酒後吐氣所含酒精濃度已超過每公升0.25毫
    克之標準（詳道路交通安全規則第114 條第2 款），其違反
    道路交通管理處罰條例第35條第1 項第1 款規定之事實，自
    堪認定。
  (二)又本件異議人原本雖領有小型車駕駛執照，惟其前於85年間
    考取普通大貨車駕駛執照後，即依規定繳回小型車駕照，並
    換領普通大貨車駕照一節，為異議人於原審陳明屬實，並經
    核閱異議人提出之普通大貨車駕駛執照無誤（見原審卷第17
    、18頁）。而關於各類駕照資格及得適用駕駛之車種等規定
    ，係採取一人一照（機車駕駛執照或汽車駕駛執照）管理制
    度，道路交通安全規則第60、61、62條定有明文；且實務作
    業上考照之資格及核發於考領晉級駕駛執照後，原領有之較
    低一級之駕照皆收回作廢，駕駛人並無保留。由此可知，異
    議人於本件酒駕違規時，所領用者係普通大貨車駕駛執照，
    並無普通小型車（即自小客車）之駕駛執照，要屬事實。揆
    諸前開說明，異議人既係駕駛普通小客車違反道路交通管理
    處罰條例第35條第1 項第1 款之規定，依法即僅能吊扣其普
    通小客車駕駛執照，並無得吊扣異議人持有他級駕駛執照之
    依據。從而，自不得因異議人原領有之較低一級之駕駛執照
    皆已收回作廢，即吊扣其普通大貨車駕駛執照。原處分機關
    以異議人有上開違規行為，逕行裁處吊扣異議人之普通大貨
    車駕駛執照，已難謂係適法之處分。
  (三)按94年12月14日修正、95年3 月1 日施行前之道路交通管理
    處罰條例第68條固規定：「汽車駕駛人，因違反本條例及道
    路交通安全規則之規定，受吊扣或吊銷駕駛執照處分時，吊
    扣或吊銷其持有各級車類之駕駛執照」，惟修正後業已刪除
    「吊扣」之規定，改為「汽車駕駛人，因違反本條例及道路
    交通安全規則之規定，受吊銷駕駛執照處分時，吊銷其持有
    各級車類之駕駛執照」，其修正理由乃係舊法將違法或違規
    駕駛人所持有各級車類之駕駛執照一併吊扣，失之過酷，影
    響人民工作及生活甚鉅，故依修正後之該條規定，受吊扣駕
    駛執照處分時，僅能吊扣違規當時所駕車類之駕駛執照，不
    再吊扣其持有各級車類之駕駛執照，僅於受吊銷駕駛執照處
    分時，始吊銷其持有各級車類之駕駛執照。次按行政行為對
    人民課以一定之義務或負擔，或造成人民其他之不利益時，
    其所採取之手段，與行政機關所追求之目的間，必須有合理
    之聯結關係存在，亦即不得違反「不當聯結禁止原則」，若
    欠缺此聯結關係，此項行政行為即非適法（最高行政法院90
    年度判字第1704號判決參照）。
  (四)查本件異議人因飲酒後駕駛自用小客車，則應依本條例第35
    條第1 項第1 款之規定吊扣其所依憑駕駛自用小客車資格之
    駕駛執照，若將異議人自用小客車以外之普通大貨車駕駛資
    格一併予以限制，則係不當聯結異議人駕駛自用小客車之違
    規行為與其普通大貨車駕駛資格，此種不當聯結即構成違法
    ，而有撤銷之原因。至於因異議人領有較高級之普通大貨車
    駕駛執照，致無較低級車類之小型車駕駛執照可供吊扣，固
    導致越級駕駛人違規酒駕時，受有無須吊扣駕駛執照之利益
    ，然此關於駕駛執照管理所衍生之執行困難或法規漏洞，宜
    由修法解決，尚不得擴張解釋於駕駛人無較低級駕駛執照可
    供吊扣時，即率爾代以吊扣其所領有之較高級駕駛執照。況
    行政行為，採取之方法所造成之損害不得與欲達成目的之利
    益顯失均衡，行政程序法第7 條第3 款定有明文及行政罰法
    第18條意旨可參，原處分機關於本件異議人無自用小客車之
    駕照可供吊扣時，吊扣其普通大貨車駕照以代之，雖可達成
    限制駕駛人繼續駕駛該級車類行駛之目的，惟亦同時造成限
    制駕駛人繼續駕駛普通大貨車之結果，所造成之損害已與欲
    達成目的之利益顯失均衡。且依前開所述本件行為時之道路
    交通管理處罰條例第68條，既已將「吊扣」各級車類之規定
    予以刪除，原處分機關自不能逕行處分吊扣受處分人其他車
    種之駕駛執照。原處分機關因受異議人駕駛自用小客車而有
    上開違規行為，且因異議人無自用小客車駕駛執照而逕行吊
    扣其普通大貨車駕駛執照代之，顯已逾越道路交通管理處罰
    條例第68條之規範意涵及範圍，自難謂係適法之處分。
五、綜上所述，原裁定以原處分機關僅能吊扣異議人違規當時所
    駕駛之車輛種類即普通小型車之駕駛執照，不得代以吊扣其
    普通大貨車之駕駛執照，認原處分機關逕對異議人裁處吊扣
    普通大貨車駕駛執照12個月之處分，於法未合，因而將此部
    分之處分撤銷，又因異議人並無普通小型車駕駛執照可供執
    行吊扣，並就此部分另為不罰之諭知，經核並無不合。抗告
    意旨指摘原裁定不當，為無理由，應予駁回。至於原處分機
    關對異議人所為裁處罰鍰與施以道安講習部分，因異議人就
    此部分，並未聲明異議，不另論述，附此敘明。
六、據上論結，應依道路交通案件處理辦法第26條，刑事訴訟法
    第412 條，裁定如主文。
中    華    民    國    98    年    4     月    20    日
                  刑事第八庭    審判長法  官  洪兆隆
                                      法  官  李政庭
                                      法  官  陳志銘
以上正本證明與原本無異。
不得再抗告。
中    華    民    國    98    年    4     月    20    日
                                      書記官  黃琳群


司法院資訊處製作；財團法人民間司法改革基金會備份。
